臺灣高等法院刑事判決
109年度上訴字第4630號
上  訴  人  臺灣桃園地方檢察署檢察官
被      告  詹明憲



上列上訴人因被告違反毒品危害防制條例案件，不服臺灣桃園地
方法院109年度審訴字第1566號，中華民國109年10月16日第一審
判決（起訴案號：臺灣桃園地方檢察署109年度毒偵字第2645號
），提起上訴，本院判決如下：
    主  文
上訴駁回。
    理  由
一、公訴意旨略以：被告甲○○前因多次施用毒品違反毒品危害防
    制條例，於民國94年間因施用毒品案件，經法院裁定送觀察
    、勒戒後，認有繼續施用毒品傾向，再經法院裁定令入戒治
    處所施以強制戒治，於96年3月16日執行完畢釋放。於102年
    間因施用毒品案件，經臺灣臺北地方檢察署檢察官以102年
    度毒偵字第1166號為緩起訴處分確定，緩起訴期間自102年9
    月13日起至104年9月12日止，經撤銷緩起訴確定，經提起公
    訴，由臺灣臺北地方法院以103年度審簡字第940號判處有期
    徒刑4月確定（已執行完畢）。於103年間起至109年間，多
    次施用毒品經判處徒刑，經入監執行或易科罰金執行完畢。
    詎仍不知悔改，經分別基於施用第一級毒品海洛因及第二級
    毒品甲基安非他命之犯意，先後於109年4月22日下午5時許
    ，在位於臺北市○○區○○街0段0巷0號住處內，以注射之方式
    ，施用毒品海洛因；於上開同一時、地，另使用玻璃球以燒
    烤方式，施用毒品甲基安非他命。於109年4月23日下午1時1
    5分許，因警方依法拘提，經其同意執行搜索及採尿送驗，
    而查悉上情，因認被告涉犯毒品危害防制條例第10條第1項
    及同條第2項施用第一級毒品、施用第二級毒品罪嫌。
二、按起訴之程序違背規定者，應諭知不受理之判決；對於原審
    諭知不受理之判決上訴時，第二審法院認其為無理由而駁回
    上訴，得不經言詞辯論為之，刑事訴訟法第303條第1款、第
    372條分別定有明文。
三、檢察官上訴意旨略以：
（一）依修正後毒品危害防制條例第20條及第23條規定之立法理
      由所載，可知該修正是指對第1次觀察勒戒或強制戒治執
      行完畢釋放後，3年後「始再」有施用第一、二級毒品行
      為之人（即第2次犯）或每隔3年後始再有施用第一、二級
      毒品行為之人而設，已明確敘明該條適用之對象，限於3
      年後始再有施用第一、二級毒品行為者，因其於3年後再
      犯，足見有戒除毒癮之可能，因此放寬觀察勒戒或強制戒
      治制度之適用時間，以協助施用毒品者戒除毒癮，是此次
      修法重點著重在施用者「有戒除毒癮之可能」，依修正前
      規定，於第1次觀察勒戒或強制戒治執行完畢後，已有二
      犯以上施用第一、二級毒品罪者，或於修法前「5年內再
      犯第10條之罪者」，可認其再犯率甚高，原實施觀察勒戒
      及強制戒治已無法收其效，難認有戒除毒癮之可能，縱然
      其本次犯行係於第1次觀察勒戒、強制戒治執行完畢釋放
      後3年後再犯，無庸再予寬典處遇，而應依該條例第10條
      規定逕予刑法制裁。而修正後毒品危害防制條例第20條及
      第23條規定僅將「5年內再犯」修正為「3年內再犯」，其
      他要件均相同，因此當無再經觀察勒戒、強制戒治之必要
      ，由檢察官逕行起訴，自應依相同法理採取與修正前之實
      務見解為相同解釋與處理。並依現行毒品危害防制條例第
      24條規定，及刑事訴訟法第253條規定，可知檢察官如依
      該規定為附命完成戒治治療之緩起訴處分，事實上已接受
      等同「觀察勒戒」之處遇，而依修正毒品危害防制條例第
      20條規定之立法理由解釋，以施用者仍有戒除毒癮之可能
      ，始得放寬觀察勒戒或強制戒治制度之適用時機，然行為
      人竟未能履行緩起訴處分之條件，可認行為人已無戒除毒
      癮之可能，自應於撤銷緩起訴處分後依法起訴，而無再次
      聲請觀察勒戒之必要。本案被告前因施用毒品案件，經臺
      灣臺北地方檢察署檢察官以102年度毒偵字第1166號為緩
      起訴處分，緩起訴期間自102年9月13日起至104年9月12日
      止，因未履行完成緩起訴之條件，經撤銷上開緩起訴處分
      ，即依法起訴，並經判處有期徒刑4月，於緩起訴期間內
      之103年間亦因施用毒品經起訴後，由臺灣新北地方法院
      以104年度審訴字第431號判決判處有期徒刑7月，其後於1
      04年至109年間多次因施用毒品案件，經法院判刑，依上
      開說明，不論依修正前或修正後規定或立法理由，可認被
      告再犯率甚高，原實施之觀察勒戒、強制戒治已無法收其
      實效，難認被告有戒除毒癮之可能，且被告其後再犯施用
      毒品案件，已非屬觀察勒戒、強制戒治執行完畢釋放後3
      年後「始再」有施用第一、二級毒品行為之範疇，而應依
      法追訴，本件檢察官起訴，並無不合，原判決諭知不受理
      判決自有適用法則之不當。
（二）並修正毒品危害防制條例第35條之1規定之立法理由，可
      知原審判決認本案起訴程序違背規定，亦應逕為觀察勒戒
      之裁定，而非逕為不受理判決，且有關附命完成戒癮治療
      之緩起訴處分，屬檢察官於偵查中之職權，偵查中檢察官
      當會裁量，本件檢察官已選擇提起公訴，並無所謂檢察官
      未及審酌之問題，原審判決逕認檢察官未及審酌行使緩起
      訴處分之裁量權，而影響被告可能受有緩起訴之非拘束人
      身自由處分之可能性，而未適用毒品危害防制條例第35條
      之1規定，顯有判決違背法令之違誤，爰依法提起上訴等
      語。
四、經查：
（一）毒品危害防制條例第20條、第23條、第24條業經修正，並
      增訂第35條之1，且經總統於109年1月15日公布。觀諸毒
      品危害防制條例第36條規定，可知修正後毒品危害防制條
      例第24條因行政院未訂定施行日期而尚未生效施行，至毒
      品危害防制條例第20條、第23條、第35條之1等規定，則
      均已自公布後6個月（即109年7月15日）施行。而毒品危
      害防制條例第35條之1第2款規定：「本條例中華民國108
      年12月17日修正之條文施行前犯第10條之罪之案件，於修
      正施行後，依下列規定處理：...審判中之案件，由法院
      或少年法院（地方法院少年法庭）依修正後規定處理；依
      修正後規定應為不起訴處分或不付審理之裁定者，法院或
      少年法院（地方法院少年法庭）應為免刑之判決或不付審
      理之裁定。」；又毒品危害防制條例第20條第3項、第23
      條第2項分別修正為「依前項規定為觀察、勒戒或強制戒
      治執行完畢釋放後，『3年後』再犯第10條之罪者，適用前2
      項之規定」、「觀察、勒戒或強制戒治執行完畢釋放後，
      『3年內』再犯第10條之罪者，檢察官或少年法院（地方法
      院少年法庭）應依法追訴或裁定交付審理」。準此，法院
      就審判中之施用毒品案件，應依上開修正後之毒品危害防
      制條例第20條第3項、第23條第2項規定處理。
（二）（修正後）毒品危害防制條例第20條第3項規定，所謂「3
      年後再犯」，只要本次再犯（不論修正施行前、後）距最
      近1次觀察、勒戒或強制戒治執行完畢釋放，已逾3年者，
      即該當之，不因其間有無犯第10條之罪經起訴、判刑或執
      行而受影響（最高法院刑事大法庭109年度台大字第3826
      號裁定意旨參照）。是以，如距最近1次觀察、勒戒或強
      制戒治執行完畢釋放後，已逾3年者，即應令觀察、勒戒
      ，其間縱因另犯該罪經起訴、判刑或執行，究與觀察、勒
      戒或強制戒治已經完整之治療療程不同，無法補充或替代
      而等同醫療處置，均應再予觀察勒戒之機會，以善盡國家
      維護國民身心健康的最低限度保護義務。
（三）綜上說明，毒品危害防制條例第20條第3項、第23條第2 
      項修正施行後，檢察官對於施用第一、二級毒品之被告提
      起公訴（或聲請簡易判決處刑），必以該被告係於「距最
      近1次觀察、勒戒或強制戒治執行完畢釋放3年內」，再犯
      施用第一、二級毒品罪，檢察官始得逕為提起公訴或聲請
      簡易判決處刑；如非屬上開情形，檢察官竟逕行提起公訴
      或聲請簡易判決處刑，其起訴核屬違背程序，法院即應依
      刑事訴訟法第303條第1款諭知不受理之判決。
（四）本件被告因施用第一、二級毒品案件，於毒品危害防制條
      例第20條第3項、第23條第2項規定修正後，始經檢察官於
      109年6月22日起訴，並於同年7月21日繫屬於原審法院，
      有該起訴書及原審法院收狀章戳在卷可按（見原審卷第7
      頁）。而被告因施用毒品案件經送觀察、勒戒、強制戒治
      ，最近一次係於94年間，經臺灣新北地方法院以94年毒聲
      字第230號裁定入勒戒處所觀察勒戒，因認有繼續施用毒
      品傾向，由上述法院以95年毒聲字第852號裁定強制戒治
      ，於96年3月19日戒治期滿釋放出所，臺灣新北地方檢察
      署檢察官以96年度戒毒偵字第129號為不起訴處分等節，
      有本院被告前案紀錄表在卷足按，距其本件於109年4月22
      日所犯之施用第一、二級毒品案件，已逾3年，縱被告於
      其間於102年間至109年多次因施用毒品案件，經緩起訴處
      分、撤銷緩起訴、起訴、判刑並執行完畢，然依前開說明
      ，本件既非屬檢察官得逕行起訴之情形，即欠缺訴追之要
      件，檢察官逕行起訴，其起訴應屬違背程序，自應為不受
      理之判決。
五、原審因而以檢察官之起訴違背程序判決本件公訴不受理，自
    無違誤。檢察官上訴意旨指稱被告已於觀察勒戒後3年內再
    犯，不符合「初犯」、「3年後第2次犯」或「距前犯判決執
    行完畢釋放後超過3年」之第3犯應再送觀察勒戒之情形，本
    件應予起訴云云，核已與毒品危害防制條例上開規定修正之
    立法精神及最高法院大法庭上開裁定意旨相異，自非可採。
    其上訴無理由，爰不經言詞辯論，駁回檢察官之上訴。
據上論斷，應依刑事訴訟法第368條、第372條，判決如主文。
本案經檢察官林奕瑋提起公訴，經檢察官周芝君提起上訴。　　
中　　華　　民　　國　　109 　年　　12　　月　　31　　日
                  刑事第十四庭審判長法　官  黃斯偉
                                    法　官  許泰誠
                                    法　官  程克琳
以上正本證明與原本無異。
施用第一級毒品部分，如不服本判決，應於收受送達後20日內向
本院提出上訴書狀，其未敘述上訴之理由者並得於提起上訴後20
日內向本院補提理由書（均須按他造當事人之人數附繕本）「切
勿逕送上級法院」。
其餘不得上訴。
                                    書記官  劉靜慧
中　　華　　民　　國　　110 　年　　1 　　月　　4 　　日